臺灣臺南地方法院民事判決
111年度訴字第911號

原      告  王惠民  

被      告  林盛文  
訴訟代理人  林進義  
被      告  林冠叡  
訴訟代理人  林俊龍  
受告知人    張素真  

上列當事人間請求分割共有物事件，經本院於民國111年7月28日
言詞辯論終結，判決如下：
    主    　文
兩造共有如附表一所示之土地予以變價分割，所得價金按附表二
所示兩造應有部分之比例分配之。
訴訟費用由兩造按附表二所示應有部分比例負擔。
    事實及理由
一、原告起訴主張：附表一所示之土地（下稱系爭土地）為兩造
    分別共有，應有部分如附表二所示，並無因法令或因物之使
    用目的不能分割情形，亦無定有不分割之協議或期限，因無
    法協議分割，故訴請裁判分割。又系爭土地，若以原物分割
    ，無法建築房屋，自不宜為原物分割，而以變價分割，兩造
    可獲分配合理之金錢，應最符合兩造利益及系爭土地經濟效
    用之分割方法。爰依民法第823條第1項規定請求裁判分割系
    爭土地等語。並聲明：如主文第1項所示。
二、被告則以：均同意變價分割。　
三、得心證之理由
  ㈠各共有人，除法令另有規定外，得隨時請求分割共有物，但
    因物之使用目的不能分割或契約訂有不分割之期限者，不在
    此限，民法第823條第1項定有明文。查兩造為系爭土地之共
    有人，業經原告提出系爭土地登記謄本在卷可查，並無因物
    之使用目的不能分割之情事，亦查無兩造有以契約訂立不分
    割之期限，且兩造復未能達成協議分割之共識，依前揭規定
    ，原告請求裁判分割，為有理由。
  ㈡分割之方法不能協議決定，或於協議決定後因消滅時效完成
    經共有人拒絕履行者，法院得因任何共有人之請求，命為下
    列之分配：一、以原物分配於各共有人。但各共有人均受原
    物之分配顯有困難者，得將原物分配於部分共有人。二、原
    物分配顯有困難時，得變賣共有物，以價金分配於各共有人
    ；或以原物之一部分分配於各共有人，他部分變賣，以價金
    分配於各共有人，民法第824條第2項定有明文。分割共有物
    ，究以原物分割或變價分配其價金，法院固有自由裁量之權
    ，不受共有人主張之拘束，但仍應斟酌當事人之聲明，共有
    物之性質、經濟效用及全體共有人利益等，公平裁量，必於
    原物分配有困難者，始予變賣，以價金分配於各共有人（最
    高法院98年台上字第2058號判決意旨參照）。查系爭土地呈
    細長狀，單側臨路，為兩造共有，應有部分比例如附表二所
    示，如採原物分配將使土地細分，不利使用，有害於系爭土
    地之經濟效益，是原物分配尚未妥適。若將系爭土地分配予
    兩造中部分共有人，又有共有人間彼此金錢補償問題，兩造
    均已表明變價分割。本院審酌系爭土地之使用效益、兩造分
    配利益等情，認原告所主張變賣系爭土地，依兩造應有部分
    比例分配價金之分割方式，在自由市場競爭下，應可充分發
    揮系爭土地市場價值，對兩造全體共有人應屬最有利，且變
    賣共有物時，除買受人為共有人外，共有人有依相同條件優
    先承買之權，有2 人以上願優先承買者，以抽籤定之，民法
    第824 條第7 項定有明文，是採變價分割時，兩造仍得依自
    身對於共有物之利用情形，暨評估自身之資力等，以決定是
    否參與競標或行使優先承買之權利而取得共有物之所有權，
    是原告之主張應屬允適，為可採之方案。
四、綜上所述，原告訴請分割系爭土地，為有理由，應予准許，
    並斟酌當事人聲明、系爭土地使用目的、經濟效用及全體共
    有人之利益，應予變價分割，將所得價金按兩造如附表二所
    示應有部分之比例分配，並諭知如主文第1 項所示。
五、應有部分有抵押權，其權利不因共有物之分割而受影響，但
    有下列情形之一者，其權利移存於抵押人或出質人所分得之
    部分：一、權利人同意分割；二、權利人已參加共有物分割
    訴訟；三、權利人經共有人告知訴訟而未參加。前項但書情
    形，於以價金分配或以金錢補償者，準用第881條第1項、第
    2項或第899條第1項之規定，民法第824之1條第2項、第3項
    分別定有明文。查原告將系爭土地之應有部分於111年5月4
    日為受告知人張素真設定普通抵押權，債權額比例全部，擔
    保債權總金額新臺幣100,000元，債務人為原告，設定權利
    範圍10,000分之2,185，經本院於111年6月21日向張素真為
    告知訴訟之通知（本院卷第17頁），而其未參加訴訟，則依
    前開規定，本件對抵押權人張素真已生告知訴訟之效力，其
    抵押權移存於分割後設定義務人即原告之變價後所得之價金
    部分，附此敘明。
五、因共有物分割、經界或其他性質上類似之事件涉訟，由敗訴
    當事人負擔訴訟費用顯失公平者，法院得酌量情形，命勝訴
    之當事人負擔其一部，民事訴訟法第80條之1定有明文。查
    系爭土地因兩造無法自行協議分割，依前開說明，本件訴訟
    費用由兩造按如附表二所示應有部分比例負擔，應較適當。
六、據上論結，本件原告之訴為有理由，判決如主文。
中　　華　　民　　國　　111 　年　　8 　　月　　25　　日
                  民事第三庭  法 官  施介元
以上正本係照原本作成。 
如不服本判決，應於送達後20日內，向本院提出上訴狀並表明上
訴理由（須附繕本）。如委任律師提起上訴者，應一併繳納上訴
審裁判費。
中　　華　　民　　國　　111 　年　　8 　　月　　25　　日
                              書記官  曾怡嘉 
附表一
土地部分：         編  號      土       地        坐        落     地  目 面    積 權利範圍  縣  市 鄉鎮市區   段 小段 地 號  平方公尺  1 臺南市 北區 小北  964-25  108.45 1分之1 

附表二　　　　
編號 共有人 應有部分 1 王惠民 10000分之2185 2 林盛文 4000分之1563 3 林冠叡 4000分之1563